【裁判字號】    89,上更(一),262
【裁判日期】    900315
【裁判案由】    偽造文書
【裁判全文】
臺灣高等法院高雄分院刑事判決          八十九年度上更(一)字第二六二號
    上訴人
    即被告  甲○○
    選任辯護人  謝嘉順
右上訴人因偽造文書案件，不服臺灣高雄地方法院八十六年度訴字第一三三八號中華
民國八十六年八月六日第一審判決（起訴案號：臺灣高雄地方法院檢察署八十六年度
偵字第一三一八號），提起上訴，判決後，經最高法院發回更審，本院判決如左：
      主      文
原判決撤銷。
甲○○共同明知為不實之事項，而使公務員登載於職務上所掌之公文書，足以生損害
於公眾，處有期徒刑月，如易科罰金，以佰元折算壹日，緩刑貳年。
      事      實
一、甲○○之父嚴百山於八十年三月間（起訴書誤為八十三年三月），分析家產將其
    財產如附表二之坐落高雄縣大樹鄉○○○段二六五號及同鄉○○○段五二五、五
    二五之一號土地全部與同鄉○○段三一號土地持分三分之一等四筆農地贈與其次
    子甲○○；另姑婆寮段三一八、三一九號土地，各持分二十一分之一及其上房屋
    ，則由次子甲○○與長子嚴燦模共有，其餘如附表一之不動產部分贈與長子嚴燦
    模；所生之女兒五人則各贈與新台幣（下同）十萬元，而完成其財產分配事宜。
    惟因甲○○並無自耕能力，且無力繳交鉅額稅金，而未辦理所有權移轉登記。八
    十四年二、三月間，甲○○已取得自耕能力之身分，嚴百山即與嚴莊秀娥（已判
    刑確定）攜帶土地所有權狀、戶籍謄本等資料，前往同鄉○○路一０四號莊鎮首
    （已判刑確定）開設之代書事務所，欲請其代辦過戶事宜，惟因須繳納鉅額稅款
    ，乃延未辦理。八十四年七月二十四日晚間嚴百山因誤食農藥，經嚴莊秀娥及親
    人送至高雄縣大寮鄉○○路五號鴻慶醫院住院救治。翌（二十五）日上午，嚴百
    山思及其贈與甲○○之土地仍未辦理移轉登記，乃要求嚴莊秀娥儘速找代書辦理
    ，並向其前往醫院探視之妻弟莊茂生商借二百萬元，以繳納稅金。同年月二十六
    日，嚴百山病況加劇，乃轉往高雄長庚醫院診治，同月二十七日病況惡化，而呈
    植物人狀態。嚴莊秀娥隨即於同年八月三日請領嚴百山之印鑑證明書後，連同印
    章、戶籍謄本等資料持交莊鎮首，著手辦理土地所有權移轉事宜。甲○○、嚴莊
    秀娥、莊鎮首均明知該等土地所有權移轉之原因係贈與而非買賣，仍基於共同之
    犯意，於八十四年八、九月間，決意以不實之買賣為原因而辦理所有權移轉登記
    。至嚴百山死亡（八十四年九月二十八日）後之八十四年十二月四日始繳交贈與
    稅完畢，莊鎮首即囑不知情之謝百智，於八十四年十二月五日持買賣契約書、土
    地登記申請書各二份及其他登記資料，向高雄縣鳳山地政事務所申辦所有權移轉
    登記，使該所不知情之公務員，將此項移轉原因不實之事項，於八十四年十二月
    十五日登載於其職務上所掌之公文書土地登記簿上，足以生損害於地政管理之正
    確性。
二、案經臺灣高等法院高雄分院函送臺灣高雄地方法院檢察署檢察官偵查起訴。
      理      由
一、訊據上訴人即被告甲○○矢口否認有使公務員登載不實文書之犯行，辯稱：伊母
    親嚴莊秀娥依先父嚴百山生前指示委託代書莊鎮首辦理所有權移轉登記與伊，伊
    不知代書移轉原因辦理登記，且依法繳納贈與稅，並無使地政機關登載不實之犯
    意云云。惟查共同被告嚴莊秀娥對於右揭時地明知前開地係嚴百山贈與甲○○，
    竟以買賣為原因申辦上開土地之所有權移轉登記之事實供承不諱，並有上開土地
    登記簿謄本影本四份、登記申請書及印鑑證明、戶籍謄本、自耕能力證明、土地
 所有權狀等影本附卷可稽，而上開土地係嚴百山因分產而贈與甲○○之事實，亦
    經證人謝竹南、莊茂生、嚴桂菊、嚴素月、嚴燦模在原審及本院到庭證述屬實，
    且共同被告莊鎮首使公務員登載不實文書部分，亦經法院判刑確定在案，有原審
    八十六年度訴字第三０一七號、本院八十六年度上訴字第一九一一號刑事判決書
    二份附卷足憑。又被告委託代書以「買賣」為原因辦理所有權移轉登記，被告亦
    曾隨同其父母前往代書事務所一次之事實，亦經證人陳建嵐於偵查中結證無訛（
    見偵查卷八十六年二月二十四日訊問筆錄），被告既曾隨同父母前往代書事務所
    辦理系爭土地所有權移轉登記事宜，對攸關本身權益之委辦內容自難諉為不知情
    。次查，土地登記事項中，移轉原因為其中重要事項之一，具有公信性，各種不
    同移轉登記原因，法律關係不同，所憑課稅標準，亦有差異，如買賣與贈與或遺
    產繼承等課稅標準不同，被告明知該項買賣為移轉登記原因係不實之事項，竟以
    之申請移轉登記，自足損害於地籍之管理，即土地登記之公信性，及政府稅課之
    正確性。是被告所辯不知代書移轉原因辦理登記，無足生損害於公眾或他人云云
    ，自無足取，罪證明確，被告犯行堪以認定。
二、核被告嚴莊秀娥所為，係犯刑法第二百十四條之使公務員登載不實罪。被告與嚴
    莊秀娥、莊鎮首間，有犯意聯絡及行為分擔，均為共同正犯。其委由不知情之謝
    百智而使公務員登載不實，係屬間接正犯。
三、原審予以被告論科，固非無見，惟查被告並無另犯刑法第二百十六條、第二百十
    條之行使偽造私文書之罪（理由詳後敘），而原判決認被告另犯刑法第二百十六
    條、第二百十條之行使偽造私文書罪，自有未合。被告上訴意旨，否認犯罪，固
    無可取，然原判決既有上述可議，自應由本院將原判決撤銷改判。審酌被告素行
    良好，茲為辦理系爭土地過戶，一時失察，觸犯刑章，所犯情節非重等一切情狀
    ，量處有期徒刑三月，並諭知如易科罰金，以三百元折算一日。又被告前未曾受
    有期徒刑以上刑之宣告，有本院被告全國前案紀錄表在卷可考。茲因一時失慮，
    致犯刑章。又被告係屬初犯，所犯情節尚輕，經此偵審程序及科刑教訓，當知所
    警惕，應無再犯之虞，本院因認被告所受刑之宣告，以暫不執行為適當，併宣告
    緩刑二年，以啟自新。
四、公訴意旨另以：被告趁嚴百山昏迷之際，與莊鎮首、嚴莊秀娥共同偽造嚴百山之
    印鑑證明委任書、申請書、盜用嚴百山之印章、偽造土地買賣契約書、土地登記
    申請書而持向鳳山地政事務所辦理上開土地之所有權移轉登記，足以生損害於嚴
    百山之女乙○○、丙○○之繼承權，因認被告另犯刑法第二百十條、第二百十六
    條之行使偽造文書罪云云。
    (一)按刑法第二百十條之偽造私文書罪，以無制作權人而冒用他人名義制作該文
        書為構成要件，如果行為人基於他人之授權委託，即不能謂無制作權，自不
        成立該條之罪。訊據被告甲○○堅決否認有何行使偽造文書犯行，辯稱：伊
        係基於父親嚴百山生前之授權，才辦理土地所有權移轉登記，原本早就要辦
        理過戶，由於伊當時並未具有自耕農身分，以致無法辦理，後又因稅款無著
        以致拖延下來。父親嚴百生誤食農藥住院之初，意識尚清醒，也一再催促趕
        快過戶，並向母舅莊茂生借款二百萬元以繳納稅款，並無偽造文書之情事等
        語。經查：
        (一)被告甲○○之父嚴百山於八十年三月間將其所有之如附表一、附表二、附
          表三之土地及高雄縣大樹鄉三和村七五號房屋，當著被告、嚴燦模、嚴莊
          秀娥、謝竹南（嚴百山之姐夫）、莊茂生（嚴百山之妻弟）等人之面，請
          謝竹南、莊茂生為見證人，將甚中如附表一所示之六筆不動產及附表二所
          示之四筆不動產分成二部分，做二支籤，而由嚴燦模先抽，結果嚴燦模抽
          得如附表一所示之六筆不動產，附表二所示之不動產即分歸甲○○，又附
          表三所示之土地及房屋分歸嚴燦模、甲○○保持共有，此事實，業經證人
          謝竹南、莊茂生、嚴桂菊、嚴素月（嚴百山之女）於原審八十六年訴字一
          三三八號刑事案件審理中及八十七年訴字第一八二號刑事案件審理中證述
          甚詳有上開刑案之筆錄影本在卷可稽。又嚴百山之二名兒子嚴燦模、嚴宗
          良平時即很孝順，並無告訴人乙○○，丙○○所稱不孝之情，亦經證人謝
          竹南，莊茂生、嚴桂菊於原審八十七年訴字第一八二０號刑事案件審理中
          及八十六年訴字第一三三八號中證述甚明，復有上開刑案筆錄影本在卷可
          考。而嚴百山於析產後確曾於八十年十二月二十日申請印鑑證明書準備辦
          理過戶手續復有印鑑證明書影本一份在卷可按，又嚴百山之女嚴桂菊於本
          院亦證稱確有分產之事實（見本院八十六年度上訴字第一九一一號卷八十
          六年十月二十三日筆錄），綜上所述嚴百山於八十年三月間分產之事實，
          嚴百山之子女包括甲○○、嚴燦模、嚴素月、嚴桂菊均證述知其事，並有
          親友謝竹南、莊茂生證述明確，是嚴百山分產之事實堪認真實。
        (二)又嚴百山於分產後，確曾與嚴莊秀娥前往莊鎮首代書處，詢問土地所有權
          移轉事宜，因甲○○當時並無自耕能力，且無法負擔稅額，才沒有馬上辦
          理過戶，八十四年二、三月間，甲○○取得自耕能力身分，嚴百山又與嚴
          莊秀娥至莊鎮首處，將土地所有權狀等資料交給莊鎮首辦理過戶，惟亦因
          無錢支付稅金，才未辦理過戶，至同年八月間，嚴莊秀娥始將全部資料分
          給莊鎮首等情，業據證人莊鎮首在偵審中到庭證述葚詳，核與該事務所之
          證人陳健嵐於偵查中所稱：嚴百山與嚴莊秀娥共去代書事務所五次，其遇
          到二次，甲○○與其父母去過一次，進行登記前有見過嚴百山，進行登記
          中只見過嚴莊秀娥（見偵查卷八十六年二月二十四日偵訊筆錄）等情相符
          ，又嚴百山與嚴莊秀娥確有去找代書欲辦過戶手續，始知無自耕能力不能
          辦理，於甲○○取得自耕能力身分後，嚴百山曾要向其姐夫謝竹南借錢辦
          理土地過戶登記等情，亦經證人謝竹南在原審八十七年訴字第一八二０號
          案件審理中到庭證述屬實，再嚴百山及嚴莊秀娥曾催甲○○兄弟辦理過戶
          ，嚴燦模因與人合夥做生意，即表示由甲○○先辦登記，復經證人嚴燦模
          於原審證述明確〔八十六年五月十六日審判筆錄〕，足見，嚴百山生前確
          曾聘請代書辦理上開土地之所有權移轉登記事宜，嚴莊秀娥係嚴百山之妻
          ，縱其於嚴百山陷於昏迷後，始積極進行土地所有權移轉登記事宜，顯無
          違背嚴百山之本意，又查嚴百山因誤食農藥，於八十四年七月二十四日晚
          上八時許，為被告及其家人送至鴻慶醫院急救、住院，當時嚴百山之神智
          清醒，意識表達等能力並無問題，生命現象穩定，醫師僅做支持性療法及
          症狀治療，直至同月二十六日下午，嚴百山有解黑便、呼吸、脈博增快，
          病情惡化，才建議轉院治療，在住院期間，嚴百山並無意識不清之情形，
          轉院時意識仍清楚，僅有口齒不清之現象等情，業據證人即鴻慶醫院主治
          醫師李維哲在原審八十七年訴字第一八二０號案件審理中到庭結證甚詳，
          並有其提出之嚴百山病歷資料影本一份附卷足稽；而嚴百山於八十六年七
          月二十六日轉院至長庚醫院時，意識清楚，可自己講話，經急診處理後，
          意識相當清楚，僅有輕微發燒當晚八時許送入病房住院，二十七日凌晨一
          點五十分許，病人開始喘氣，言語、意識、運動均正常，同日上午八時二
          十五分許，病人開始呼吸衰竭，進行急救插管後，病人噪動，自行拔管，
          醫師再予插管，此後病人意識不清，手腳無法運動，晚上七時五十分轉到
          加護病房，已無法對外界刺激有所回應，直至八十四年九月二十七日出院
          等，亦據證人即長庚醫院主治醫師李志雄、陳靖博於八十七年訴字第一八
          二０號案件中到庭結證明確，核與被告、嚴莊秀娥自八十六年一月間偵查
          開始至原審、本院歷審中所供之嚴百山病情相符，足見，告訴人乙○○、
          丙○○在偵審中所為嚴百山送醫後即意識不清之指述與事實不符，自無可
          取。
        (三)又八十四年七月廿五日上午，嚴百山在鴻慶醫院治療時，確曾要嚴莊秀娥
          儘速辦理土地所有權過戶手續，並向莊茂生借款二百萬元繳稅之事實迭據
          嚴莊秀娥供明在卷，經本院訊問莊茂生、謝竹南、嚴桂菊之結果，三人所
     供述情節大致相符，而莊茂生確於八十四年十二月二十四日在大樹農會轉
          帳二百萬元繳納本件土地之贈與稅，亦有高雄縣大樹鄉農會八十年十月九
          日八七樹農信字第二五二號函及所附之取款憑條、匯款傳票、贈與稅繳款
          單影本附卷足稽，則嚴百山於八十四年七月二十五日確有授權嚴莊秀娥為
          其辦理土地所有權登記予甲○○之事實，應可認定。嚴莊秀娥既受嚴百山
          之委任辦理所有權移轉登記，則其為嚴百山申請印鑑證明書、委託莊鎮首
          代書，書立土地買賣契約書、土地登記申請書等辦理所有權移轉登記所必
          須之資料，即屬有權代理之行為，自無用印章、偽造署押、偽造買賣契
          約書、土地登記申請書之問題。亦即無行使偽造私文書之犯行可言。
綜上所述，被告所辯上情，經調查結果，應堪採信。此外，復查無其他確切之證據足
證被告犯罪，則應認不能證明被告此部分犯罪。惟公訴人認被告此部分與前開論罪科
刑部分，具有方法結果之牽連關係，係裁判上一罪，故不另為被告此部分無罪之諭知
，併此明。
據上論斷，應依刑事訴訟法第三百六十九條第一項前段、第三百六十四條、第二百九
十九條第一項前段，刑法第二十八條、第二百十四條、第四十一條、第七十四條第一
款，罰金罰鍰提高標準條例第一條前段、第二條，判決如主文。
本案經檢察官沈紹嘉到庭執行職務。
中    華    民    國      九十      年       三       月       十五     日
                              臺灣高等法院高雄分院刑事第三庭
                                  審判長法官  莊秋桃
                                        法官  陳中和
                                        法官  謝宏宗
右正本證明與原本無異。
被告不得上訴。
檢察官如不服本判決，應於判決送達後十日內向本院提出上訴狀，其未述理由者並
應於提出上訴狀後十日內向本院補提理由書（應附繕本)。
                                      書記官  陳靖華
中    華    民    國      九十      年       三       月       十九     日
附錄  本判決論罪科刑法條
刑法第二百十四條
明知為不實之事項，而使公務員登載於職務上所掌之公文書，足以生損害於公眾或他
人者，處三年以下有期徒刑、拘役或五百元以下罰金。
                                                                  ＨＡ


司法院資訊處製作；財團法人民間司法改革基金會備份。
